【裁判字號】    92,簡上,131
【裁判日期】    920909
【裁判案由】    偽造文書
【裁判全文】
臺灣板橋地方法院刑事判決                        九十二年度簡上字第一三一號
    上訴人即被告  甲○○
右列被告因偽造文書案件，不服本院三重簡易庭九十一年度重簡字第一五四一號中華
民國九十二年一月二十七日第一審判決（聲請簡易判決處刑案號：九十一年度偵字第
一八四二六號），提起上訴，本院認應適用通常程序自為第一審判決如左：
    主  文
原判決撤銷。
甲○○無罪。
    理  由
一、聲請簡易判決處刑意旨略以：被告甲○○於民國九十年二月間，透過不詳年籍大
    陸女子彭秀貞介紹，明知大陸地區人民彭銀愛（另經檢察官為不起訴處分）擬自
    大陸地區以假結婚之方式來台工作，並無結婚之真意，竟同意前往旅遊，順道與
    彭銀愛辦理假結婚。旋與彭銀愛、彭秀貞共同基於使公務員登載不實之犯意聯絡
    ，先由被告與彭銀愛於九十年四月九日在大陸福建省寧德市民政局辦理假結婚手
    續，取得福建省寧德市公證處之公證書後，於同年四月二十六日經財團法人海峽
    交流基金會核發證明，並即向臺北縣三重市第二戶政事務所（下稱三重戶政所）
    辦理結婚戶籍登記，致使該管戶政事務所公務員將不實之結婚事項登載於戶籍登
    記簿上（即記載被告配偶為大陸地區人士彭銀愛），足以生損害於三重戶政所對
    於戶政資料管理之正確性，嗣被告為使彭銀愛來台工作，仍持上述證件向入出境
    主管機關行使，申請彭銀愛以探親名義入境，亦使主管機關之承辦公務員不知其
    偽而准許之，足以生損害於入出境主管機關對於入出境管理之正確性。嗣彭銀愛
    於同年十月八日，在彰化縣彰化市為警查獲，始知上情，因認被告涉犯刑法第二
    百十六條、第二百十四條之行使明知為不實之事項，而使公務員登載於職務上所
    掌之公文書罪嫌云云。
二、按犯罪事實應依證據認定之，無證據不得認定犯罪事實；又不能證明被告犯罪者
    ，應諭知無罪之判決，刑事訴訟法第一百五十四條第二項、第三百零一條第一項
    分別定有明文。次按認定不利於被告之事實，須依積極證據，苟積極證據不足為
    不利於被告事實之認定時，即應為有利於被告之認定，更不必有何有利之證據（
    最高法院三十年上字第八一六號判例意旨參照）。而認定犯罪事實所憑之證據，
    無論係直接證據或間接證據，其為訴訟上之證明，須於通常一般之人均不致有所
    懷疑，而得確信其為真實之程度者，始得據為有罪之認定，倘其證明尚未達到此
    一程度，而有合理之懷疑存在，無從為有罪之確信，復無其他調查途徑可尋，法
    院即應為無罪之判決（最高法院七十六年臺上字第四九八六號判例意旨參照）。
三、本件檢察官認被告甲○○涉犯前揭行使明知為不實之事項，而使公務員登載於職
    務上所掌之公文書罪嫌，無非係以右揭事實已據同案被告彭銀愛坦承在卷，且被
    告係於九十年二月二十六日偕林崑堂（另案被告）一同前往大陸地區旅遊，未出
    發前即知將與大陸女子辦理結婚，此行非但未有結婚花費，對方反而招待旅遊，
    已據被告陳明無誤，顯然與常情不符，而與林崑堂辦理假結婚之另一大陸女子彭
    麗英（另案被告）於九十年八月二日與彭銀愛一起來台後，隔日即離家，並與彭
    銀愛會合後結伴南下高雄找工作，為彭麗英、彭銀愛自白一致，並有彭女二人賣
    淫期間之通聯紀錄可查，參以彭銀愛於九十年八月十九日起已經開始使用應召站
    提供之電話，是被告空言否認，並一再辯稱彭銀愛係九十年九月初始離家等情，
    顯不足採，此外，並有三重戶政所戶籍登記資料附卷可稽等為其論據。訊據被告
    則矢口否認有何行使明知為不實之事項，而使公務員登載於職務上所掌公文書之
    犯行，並辯稱：伊係於八十九年七月間，經在台之彭姓女子介紹而認識福建省寧
    德市女子彭銀愛，二人互通電話數月後，伊即於九十年二月二十六日前往大陸與
    之相親，由伊支出相當費用在其家鄉舉行婚禮，另彭銀愛於九十年八月二日經伊
    申請來台探親後，曾與伊同住十餘日，後表示想去南部找同鄉友人才離家，並非
    來台後之隔天即與彭麗英相約南下找工作，另彭銀愛之所以於檢察官最後一次訊
    問時稱二人係假結婚，乃因檢察官表示如果不承認假結婚，即無法遣返大陸所致
    ，實際上二人有結婚之事實，並非假結婚等語。經查：
（一）同案被告彭銀愛於警訊及偵查中先後共經五次訊問，除於九十一年六月十一日
      第四次經檢察官訊問時並未表明其結婚之真假外（見臺灣板橋地方法院檢察署
      九十一年度他字第五一五號偵查卷第一四四頁至第一四六頁），其於九十一年
      八月十三日最後一次經檢察官訊問時雖供稱：「我與甲○○的結婚是假的，是
      一位大陸女子彭秀珍安排我來的，．．．．，來台灣要給彭秀珍介紹費三萬元
      二千元人民幣；我第一次見到甲○○時，甲○○與彭秀珍在一起，然後我們就
      去辦結婚，．．．．，辦完結婚甲○○就走了」」等情（見同上偵查卷第一五
      三頁），然其於九十年十月二十八日、九十一年三月十三日經員警、檢察官共
      三次之訊問時，分別供稱：「我於今年（九十年）四月九日，在福建省寧德市
      民政局與台灣男子甲○○辦理結婚，當時係經由我同鄉友人彭秀珍之介紹，於
      九十年八月二日來台，與丈夫甲○○同居一個月左右，我一入境台灣後，即由
      我丈夫甲○○帶同我到轄區派出所辦理流動戶口；我『不是以假結婚之名義』
      來台從事賣淫工作」、「九十年八月二日以探親名義來台，來台後都住丈夫家
      ，住了一個多月，後來他每天喝酒，我受不了，才跑出來；在大陸結婚家人知
      道，有請客；『結婚不是假的』，我們認識了好久，他目前沒工作，後來是因
      為他常喝酒，我才受不了跑出去的」（見臺灣彰化地方法院檢察署九十一年度
      他字第五一號偵查卷第八頁、第九頁、第二十七反面、第二十八頁反面」、「
      先生與我結婚有給我們一些錢，他說結婚之後會慢慢給」等語（見同上九十一
      年度他字第五一五號偵查卷第十二頁），觀此同案被告彭銀愛上開供述內容，
      先後予盾，互有歧異，檢察官是否得以僅採信不利於被告之最後一次供述內容
      認定被告成立犯罪，而捨棄後前三次有利於被告之供述不採，即生疑義﹖參諸
      彭銀愛於九十一年三月十三日經檢察官訊問時，曾另供稱來台後有住在三重市
      ○○街被告住處，住的地方除二人外，沒有其他人住一起，且被告沒有父親，
      母親也沒有跟他住一起等情，此有關居家狀況及被告家庭成員之供述相當明確
      ，核與被告於本院九十二年七月十六日訊問時供述之情節大致相符，苟彭銀愛
      僅為來台工作而與被告假結婚，實無庸於來台後仍與被告共同居住一段期間，
      並就被告之家庭狀況作深入了解﹖綜上，實難依據同案被告彭銀愛前開不利於
      被告之供述而推論被告與彭銀愛二人之結婚係虛偽不實的。
（二）再被告於九十一年十月二十三日偵查中固供稱伊係與林崑堂一同前往大陸地區
      的，未出發前即知將與大陸女子辦理結婚，此行非但未有結婚花費，對方還招
      待去玩等情（見九十一年度偵字第一八四二六號偵查卷第八頁反面、第九頁）
      ，惟被告於本院審理中改稱在大陸與彭銀愛結婚時有支出費用，且在大陸有宴
      客等情，核與同案被告彭銀愛上開供述：「先生與我結婚有給我們一些錢，他
      說結婚之後會慢慢給」之情節相符，且因兩岸經濟狀況、生活自由程度大不相
      同，以致大陸地區女子出嫁臺灣地區男子者，比比皆是，且此種結婚未有花費
      者，所在多有，自不得以臺灣地區男子前往大陸地區結婚未有花費即遽認其結
      婚為虛假，故縱使被告前往大陸地區與彭銀愛結婚未有相當花用，仍難據以推
      論其二人係為使彭銀愛來台工作而辦理假結婚。
（三）另同案被告彭麗英於九十一年三月二十二日偵訊時先供稱其係九十年八月二日
      來台，來台後居住在臺北縣三重市○○路○段三巷十九號五樓與丈夫林崑堂住
      在一起，來台一個月，大約在同年九月三日離家出走等情（見同上九十一年度
      他字第五一五號偵查卷第一七一頁），後另於九十一年六月十一日偵訊問時則
      供稱：「（問妳幾天後才離開妳先生﹖）我第二天就走了」等情（見同上九十
      一年度他字第五一五號偵查卷第一四七頁反面），足見彭麗英就其是否於九十
      年八月二日來台後隔日即離家之陳述，亦前後不一，不能憑其供述遽認彭銀愛
      來台後，隔日即離家，並與彭麗英會合後結伴南下高雄找工作。況且，被告於
      本院調查中供稱同案被告彭麗英曾於九十年八月十日因腹部紋痛，經其與彭銀
      愛一同將之送至臺北縣三重市宏仁醫院急診，後轉至臺北市馬偕醫院就醫等情
      ，關於此彭麗英就醫事實，經本院函請上開二醫院查明並提供相關資，其分別
      覆稱彭麗英確實於九十年八月十日至該醫院就醫，此有宏仁醫院九十二年六月
      二十日（九十二）宏人字第０六四號函、馬偕醫院九十二年六月十日馬院醫婦
      字第九二一四三五號函各一件暨所附病歷資料在卷可稽，益見被告所供上情屬
      實，而彭麗英前開供述於九十年八月二日來台後隔日即離家出走，並與彭銀愛
      會合南下高雄乙節，則有不實之處。
（四）又同案被告彭銀愛於警訊及偵查中雖均一致供稱來台後曾離家而於九十年十月
      八日從事賣淫工作，並經警在彰化縣彰化市○○路查獲，查獲時持有使用0000
      000000號行動電話等情，然其亦稱丈夫甲○○並不知伊從事賣淫工作，且行動
      電話係伊跑出來找工作，去台中買水果碰見一個人時，該人問他是那裡人，伊
      回稱是大陸人，那人便給伊該行動電話，表示可以出來上班等情（見同上九十
      一年度他字五一號偵查卷第二十七頁反面、第二十八頁），據此，可知彭銀愛
      所持有之上開行動電話乃與他人偶遇時，他人臨時交付供聯絡之用者，應非事
      先申辦專供彭銀愛使用，是在此之前，該行動電話即有可能經別人使用過，自
      不得以卷附行動電話通聯紀錄（見同上九十一年度他字第五一五號偵查卷第十
      七頁至第三十二頁）係自九十年八月十九日起開始紀錄，而認彭銀愛自該日起
      即開始使用應召站提供之電話，更無從據以推論彭銀愛係為來台從事賣淫工作
      而與被告辦理假結婚。
    綜上敘述，檢察官憑以認定被告與彭銀愛為假結婚事實之論據，在客觀上顯未達
    於通常一般之人均不致於有所懷疑之程度，即有合理懷疑之存在，則被告事後向
    三重戶政所辦理結婚戶籍登記及申請彭銀愛來台探親之行為，無從為被告成立行
    使明知為不實之事項，而使公務員登載於職務上所掌公文書罪嫌之確信，尚難以
    該罪相繩。此外，復查無其他積極證據足認被告有何公訴人所指之犯行，應不能
    證明被告犯罪。
四、按地方法院簡易庭對被告為簡易判決處刑後，經提起上訴，而地方法院合議庭認
    應為無罪判決之諭知者，依同法第四百五十五條之一第三項準用第三百六十九條
    第二項之規定意旨，應由該地方法院合議庭撤銷簡易庭之判決，改依第一審通常
    程序審判（最高法院九十一年度台非字第二一號判決意旨參照）。本案既不能明
    被告犯罪，原審遽為被告有罪之判決，尚有違誤，被告上訴意旨否認犯罪，為有
    理由，應由本院合議庭撤銷原判決，自為第一審無罪之判決。
據上論斷，應依刑事訴訟法第四百五十五條之一第三項、第三百六十九條第一項前段
、第三百零一條第一項，判決如主文。
本案經檢察官林俊峰到庭執行職務。
中      華      民      國    九十二    年      九月      九      日
                              臺灣板橋地方法院刑事第五庭
                                  審判長法  官   邱靜琪
                                        法  官   陳福來
                                        法  官   趙義德
右正本證明與原本無異。
如不服本判決，應於判決送達後十日內，向本院提出上訴狀。
                                        書記官   陳秀慧
中      華      民      國    九十二    年      九      月      十      日


司法院資訊處製作；財團法人民間司法改革基金會備份。
